ACORDAO-COMPLETO-2539452

ACÓRDÃO 4244/2022 ATA 26/2022 - PRIMEIRA CÂMARA

VISTOS, relatados e discutidos este recurso de reconsideração interposto por Antônio Gomes de Sousa, ex-prefeito de Prata do Piauí/PI, em face do Acórdão 12353/2020-TCU-Primeira Câmara;
ACORDAM os Ministros do Tribunal de Contas da União, reunidos em sessão da 1ª Câmara, ante as razões expostas pelo Relator, em:
9.1. conhecer do recurso de reconsideração, consoante arts. 32, inciso I, e 33 da Lei 8.443/1992, para, no mérito, negar-lhe provimento; 
9.2. notificar o recorrente da presente deliberação.

Recurso de reconsideração interposto por responsável contra o Acórdão 12.353/2020-1ª Câmara em razão de irregularidades na aplicação de recursos oriundos de precatórios do Fundef.

Primeira Câmara

Município de Prata do Piauí/PI.

3. Recorrente: Antônio Gomes de Sousa (XXX.362.931-XX).

13.1. Ministros presentes: Walton Alencar Rodrigues (Presidente), Benjamin Zymler, Vital do Rêgo (Relator) e Jorge Oliveira.
13.2. Ministro-Substituto presente: Weder de Oliveira.

ACORDAO-COMPLETO-2553249

Acórdão de Relação 7791/2022 - Primeira Câmara

Acórdão de Relação

VITAL DO RÊGO

Ministro Benjamin Zymler.

Adoto como relatório a instrução do auditor da Serur (peça 238) , a qual contou com a anuência do corpo dirigente daquela unidade técnica (peça 239) e do representante do MPTCU (peça 240) .
INTRODUÇÃO
	Cuida-se de recurso de reconsideração em processo de tomada de contas especial interposto por Antônio Gomes de Sousa (peças 129-132) , buscando impugnar o Acórdão 12353/2020-TCU-Primeira Câmara (peça 107) , por meio do qual o ex-Prefeito do Município de Prata do Piauí teve suas contas julgadas irregulares, com imputação de débito e multa, em função de irregularidades na aplicação dos recursos do Fundef recebidos por força de decisão judicial, particularmente o repasse realizado à empresa Salinas Empreendimentos e Construções Ltda. - ME.
Eis o extrato da decisão recorrida (Acórdão 12353/2020-TCU-Primeira Câmara - peça 107) :
VISTOS, relatados e discutidos estes autos de tomada de contas especial instaurada em razão da transferência bancária realizada pelo município de Prata do Piauí/PI à sociedade Salinas Empreendimentos e Construções Ltda., no dia 14/12/2016, sem qualquer comprovação da contraprestação de serviços por parte da empresa, 
ACORDAM os Ministros do Tribunal de Contas da União, reunidos em sessão da Primeira Câmara, ante as razões expostas pelo Relator, em:
9.1. julgar irregulares as contas do sr. Antônio Gomes de Sousa, Salinas Empreendimentos e Construções Ltda., sr. Francisco Lennon Barbosa Martins e sra. Lana Goretti Santos Paiva, com fundamento nos arts. 1º, inciso I, 16, inciso III, alíneas "b" e "c", e § 2º da Lei 8.443/1992 c/c os arts. 19 e 23, inciso III, da mesma lei, condenando-os solidariamente ao pagamento da quantia a seguir especificada, com a fixação do prazo de quinze dias, a contar das suas notificações, para comprovarem, perante o Tribunal (art. 214, inciso III, alínea "a", do Regimento Interno) , o recolhimento da dívida aos cofres do Fundo de Manutenção e Desenvolvimento da Educação Básica e de Valorização dos Profissionais da Educação do Município de Prata do Piauí/PI, atualizada monetariamente e acrescida dos juros de mora, calculados a partir da data discriminada até a do recolhimento, na forma prevista na legislação em vigor: 
	VALOR ORIGINAL (R$) 
	DATA DA OCORRÊNCIA

	154.925,04
	14/12/2016

9.2. aplicar individualmente aos responsáveis a seguir indicados a multa prevista no art. 57 da Lei 8.443/1992, com a fixação do prazo de quinze dias, a contar das notificações, para comprovarem, perante o Tribunal (art. 214, inciso III, alínea "a", do Regimento Interno) , o recolhimento da dívida aos cofres do Tesouro Nacional, atualizada monetariamente desde a data deste acórdão até a do efetivo recolhimento, se for paga após o vencimento, na forma da legislação em vigor:
	RESPONSÁVEL
	VALOR (R$) 

	Antônio Gomes de Sousa
	R$ 60.000,00

	Salinas Empreendimentos e Construções Ltda.
	R$ 40.000,00

	Francisco Lennon Barbosa Martins
	R$ 40.000,00

	Lana Goretti Santos Paiva
	R$ 40.000,00

9.3. autorizar, desde logo, nos termos do art. 28, inciso II, da Lei 8.443/1992, a cobrança judicial das dívidas, caso não atendidas as notificações; e
9.4. acolher as alegações de defesa apresentadas pelo sr. Ricardo Matos da Cruz, estendendo seus efeitos à sra. Emanuela Machado Araújo, por se tratar de circunstâncias objetivas, excluindo-os do rol de responsáveis do presente processo; 
9.5. autorizar, desde logo, se requerido, com fundamento no art. 28, inciso I, da Lei 8.443/1992, c/c o art. 217, §§ 1º e 2º, do Regimento Interno do TCU, o parcelamento das dívidas em até 36 (trinta e seis) parcelas, incidindo sobre cada parcela, corrigida monetariamente, os correspondentes acréscimos legais, fixando-lhe o prazo de quinze dias, a contar do recebimento da notificação, para comprovar, perante o Tribunal, o recolhimento da primeira parcela, e de trinta dias, a contar da parcela anterior, para comprovar os recolhimentos das demais parcelas, devendo incidir, sobre cada valor mensal, atualizado monetariamente, os juros de mora devidos, no caso do débito, na forma prevista na legislação em vigor, alertando os responsáveis de que a falta de comprovação do recolhimento de qualquer parcela importará o vencimento antecipado do saldo devedor, nos termos do § 2º do art. 217 do Regimento Interno deste Tribunal; e
9.6. encaminhar cópia desta deliberação aos responsáveis e à Procuradoria da República no Estado do Piauí, nos termos do § 3º do art. 16 da Lei 8.443/1992, para adoção das medidas cabíveis. 
HISTÓRICO
Na origem, a CGU encaminhou ao TCU a Nota Técnica 551/2017 (peça 3 do TC-Processo 012.893/2017-0) , dando notícia de irregularidade na aplicação dos recursos recebidos pelo Município de Prata do Piauí, por força de decisão judicial no valor de R$ 2.849.823,75, relativamente a diferenças do Fundo de Manutenção e Desenvolvimento do Ensino Fundamental e de Valorização do Magistério (Fundef) , descrevendo a ocorrência de diversos pagamentos com indícios de licitações fraudulentas como justificativa para os pagamentos e a ausência de demonstração de realização de serviços (peça 14 do TC-Processo 012.893/2017-0) .
A Corte determinou a instauração de processos de tomada de contas especiais para cada pagamento realizado (Acórdão 1470/2017-TCU-Plenário - TC-Processo 012.893/2017-0) , versando os presentes autos de TCE sobre a transferência bancária realizada à empresa Salinas Empreendimentos e Construções Ltda., ocorrida em 14/12/2016, no montante de R$ 154.925,04, sem comprovação da contraprestação de serviços, sem documentação que pudesse evidenciar a regular aplicação dos recursos, sem autorização legislativa para realização das despesas, com ocorrência de fraude à licitação e movimentação dos recursos fora da conta específica (peça 72) .
Após o devido processo legal, com a citação do responsável (peças 17, 45, 46 e 72) , o responsável quedou-se inerte, tendo suas contas julgadas irregulares, com imputação de débito e multa, decisão contra a qual se insurge.
EXAME DE ADMISSIBILIDADE
Nenhuma divergência a ser apontada quanto a proposta positiva de admissibilidade contida na peça 158 e acolhida pelo e. Relator Min. Vital do Rego (peça 165) .
EXAME DE MÉRITO
Delimitação
É objeto do recurso analisar: a) a possibilidade de aplicação dos recursos do Fundef em função de decisões do TCU e a natureza dos recursos; b) a obrigação de pagamento dos serviços realizados e a possibilidade de utilização dos recursos federais vinculados; c) a dosimetria na aplicação da penalidade de multa segundo as circunstâncias agravantes e atenuantes.
Da impossibilidade de aplicação retroativa dos efeitos da decisão do TCU sobre a natureza dos precatórios do Fundef
Alega o recorrente que o TCU teria definido a natureza dos precatórios do Fundef apenas em 2017 (Acórdão 1824/2017-TCU-Plenário) , sendo que a aplicação dos recursos teria ocorrido em 2016, com a aplicação de efeitos retroativos à situação do recorrente.
Afirma a natureza constitutiva da decisão, com a possibilidade de modificação do entendimento somente após a decisão referenciada, não sendo possível a aplicação do novo entendimento sob pena de violação do princípio de segurança jurídica.
Entende que as verbas do Fundef teriam natureza indenizatória, segundo o entendimento fixado pelo STF (SL 1.050 e RE 897.174) , estando o Município realizando gastos segundo o entendimento jurídico vigente à época.
Ressalta o recorrente a necessidade de modulação dos efeitos do entendimento do Acórdão 1824/2017-TCU-Plenário, em atenção aos princípios da segurança jurídica, da estabilidade das relações jurídicas e da proteção ao princípio da confiança.
Análise
De plano, deve ser observado que a proteção da segurança jurídica e a irretroatividade de novos entendimentos emanados pela Administração previstos no art. 2º, XIII, da Lei 9.784/99 e art. 24 do Decreto-Lei 4.657/42 (LINDB) se referem a alterações ocorridas em entendimento da Corte, embora, no caso concreto, nunca existisse um entendimento da Corte de Contas no sentido da autorização de utilização dos recursos do Fundef para quitação de despesas municipais, mesmo que os recursos recebidos tivessem origem em ações judiciais.
Note-se que, no âmbito do TCU, já existiam decisões concretas sobre a impossibilidade de utilização de recursos do Fundef obtidos de ações judiciais anteriores à 2016, conforme exemplificado no Acórdão 5940/2014-TCU-Segunda Câmara. Relator Min. Weder de Oliveira (TC-Processo 016.887/2014-0) , vedando a utilização dos recursos do Fundef para outras finalidades fora da manutenção e desenvolvimento da educação básica e à valorização dos profissionais da educação, verbis:
REPRESENTAÇÃO. IRREGULARIDADES RELATIVAS AO PAGAMENTO DE HONORÁRIOS ADVOCATÍCIOS, NO ÂMBITO DE AÇÃO JUDICIAL EM ANDAMENTO, COM VERBAS DO¿FUNDEF.¿CONHECIMENTO. INCOMPETÊNCIA DO TCU PARA EXAME DE CONTRATO FIRMADO PELO MUNICÍPIO. ENVIO DE CÓPIA DO PROCESSO A OUTROS ÓRGÃOS. RISCO DE UTILIZAÇÃO DE RECURSOS DO REFERIDO FUNDO EM DESACORDO COM SUAS FINALIDADES. ACOMPANHAMENTO DA MATÉRIA, POR SUA RELEVÂNCIA E MATERIALIDADE. 
ACÓRDÃO
VISTOS, relatados e discutidos estes autos de representação da Procuradoria da Advocacia-Geral da União no Estado do Maranhão acerca de possíveis irregularidades no pagamento de honorários advocatícios em ação judicial movida pelo Município de Timon/MA. 
ACORDAM os ministros do Tribunal de Contas da União, reunidos em sessão da 2ª Câmara, diante das razões expostas pelo relator e com fundamento nos arts. 235 e 237, inciso VII e parágrafo único, do Regimento Interno, em: 
9.1. conhecer da representação para, no mérito, considerá-la procedente; 
9.2. determinar ao Departamento de Assuntos Extrajudiciais da Advocacia-Geral da União que informe a este Tribunal a eventual efetivação de pagamento dos honorários advocatícios contratuais com recursos da União no âmbito da ação de execução 1638-35.2012.4.01.3702, em trâmite na Vara Única da Subseção Judiciária da Justiça Federal em Caxias/MA; 
9.3. dar ciência ao município de Timon/MA de que os recursos do Fundo de Manutenção e Desenvolvimento do Ensino Fundamental e de Valorização do Magistério¿ (Fundef) ,¿por expressa destinação constitucional e previsão legal, não podem ser reduzidos para pagamento de honorários advocatícios, somente podendo ser destinados à manutenção e desenvolvimento da educação básica e à valorização dos profissionais da educação;
9.4. encaminhar cópia deste acórdão, acompanhado do relatório e voto que o fundamentam: 
9.4.1. ao Tribunal de Contas do Estado do Maranhão; 
9.4.2. ao Ministério Público junto ao Tribunal de Contas do Estado do Maranhão; 
9.4.3. à Procuradoria da União no Maranhão - PU/MA; 
9.4.4. ao município de Timon/MA; 
9.4.5. ao Juízo da Vara Única da Subseção Judiciária da Justiça Federal em Caxias/MA; 
9.4.6. ao Departamento de Assuntos Extrajudiciais da Advocacia-Geral da União; 
9.4.7. à Consultoria Jurídica deste Tribunal; 
9.4.8. ao Conselho Nacional de Justiça - CNJ; 
9.4.9. ao Ministério Público Federal - MPF; 
9.5. arquivar este processo.
Portanto, a tese apresentada pelo recorrente da possibilidade de aplicação dos recursos do Fundef decorrente de ações judiciais antes de 2017, com suposta vinculação ao julgamento do Acórdão 1824/2017-TCU-Plenário é incorreta, uma vez que a decisão indicada apenas consolida uma Jurisprudência já existente na Corte (efeitos declaratórios) , com fundamento na legislação própria de aplicação dos recursos, não havendo efeitos constitutivos após a decisão em comento.
Não sem razão, não são os Julgamentos do Tribunal de Contas da União que criam a vinculação dos recursos do Fundef, mas a própria Carta Republicana e a Lei de Diretrizes e Bases da Educação Nacional (Lei 9.394/96) , que enumeram as atividades de "manutenção e desenvolvimento do ensino", verbis:
Constituição Federal 1988
Art. 212-A. Os Estados, o Distrito Federal e os Municípios destinarão parte dos recursos a que se refere o caput do art. 212 desta Constituição à manutenção e ao desenvolvimento do ensino na educação básica e à remuneração condigna de seus profissionais, respeitadas as seguintes disposições:
 (...) 
Lei 9.394/96
Art. 70. Considerar-se-ão como de manutenção e desenvolvimento do ensino as despesas realizadas com vistas à consecução dos objetivos básicos das instituições educacionais de todos os níveis, compreendendo as que se destinam a:
I - remuneração e aperfeiçoamento do pessoal docente e demais profissionais da educação;
II - aquisição, manutenção, construção e conservação de instalações e equipamentos necessários ao ensino;
III - uso e manutenção de bens e serviços vinculados ao ensino;
IV - levantamentos estatísticos, estudos e pesquisas visando precipuamente ao aprimoramento da qualidade e à expansão do ensino;
V - realização de atividades-meio necessárias ao funcionamento dos sistemas de ensino;
VI - concessão de bolsas de estudo a alunos de escolas públicas e privadas;
VII - amortização e custeio de operações de crédito destinadas a atender ao disposto nos incisos deste artigo;
VIII - aquisição de material didático-escolar e manutenção de programas de transporte escolar.
		.....................................
Art. 71. Não constituirão despesas de manutenção e desenvolvimento do ensino aquelas realizadas com:
I - pesquisa, quando não vinculada às instituições de ensino, ou, quando efetivada fora dos sistemas de ensino, que não vise, precipuamente, ao aprimoramento de sua qualidade ou à sua expansão;
II - subvenção a instituições públicas ou privadas de caráter assistencial, desportivo ou cultural;
III - formação de quadros especiais para a administração pública, sejam militares ou civis, inclusive diplomáticos;
IV - programas suplementares de alimentação, assistência médico-odontológica, farmacêutica e psicológica, e outras formas de assistência social;
V - obras de infra-estrutura, ainda que realizadas para beneficiar direta ou indiretamente a rede escolar;
VI - pessoal docente e demais trabalhadores da educação, quando em desvio de função ou em atividade alheia à manutenção e desenvolvimento do ensino.
Portanto, o julgamento da situação específica do recorrente independe de qualquer modulação dos efeitos do Acórdão 1824/2017-TCU-Plenário, pois a obrigação de utilização dos recursos para fins exclusivos educacionais tem fundamento na Constituição e nas Leis que regulam o Fundef, independentemente da interpretação posterior dada pela Corte de Contas em julgamento de casos concretos.
No que concerne a alegada natureza indenizatória indicada em julgamentos do STF, além da posterioridade aos fatos investigados (julgamento do AgRg SL 1.050 em 20/4/2020) ou do julgamento restrito a questões formais (RE 897.174: negativa do recurso por se tratar de matéria infraconstitucional) , no mérito, a natureza indenizatória não desconfigura a vinculação das verbas para ações educacionais, nos termos estabelecidos no julgamento de embargos de declaração no processo TC-Processo 018.221/2018-1 (Acórdão 2093/2020-TCU-Plenário. Rel. Min. Walton Alencar Rodrigues) :
Fixadas essas premissas, a ideia de que a União (devedora) deve indenizar os entes federados pelos valores não repassados, no tempo devido, no âmbito do extinto Fundef, incluindo principal, correção monetária e juros de mora, não afasta a vinculação constitucional e legal desses recursos a ações de manutenção e desenvolvimento do ensino. Em outros termos, é possível entender o valor total dos precatórios como uma indenização à Educação dos respectivos entes subnacionais, o que não os autoriza a disporem dos recursos como bem entenderem.
Dizer que o valor de uma parcela dessas condenações é indenizatório não implica em desvinculá-lo de sua necessária aplicação na área da Educação.
Segundo a Lei 8.666/1993, os recursos dos convênios devem ser aplicados financeiramente e as receitas obtidas devem ser utilizadas, exclusivamente, no objeto das avenças. Caso não sejam utilizadas, devem ser devolvidas ao repassador, sob pena de instauração de tomada de contas especial  (art. 116, §§4º a 6º) . Essas receitas financeiras incluem correção monetária e juros.
O Tribunal de Contas da União não permite, nem poderia, a utilização da parcela de juros em objeto diverso do ajustado.
 (Acórdão 2093/2020-TCU-Plenário. Rel. Min. Walton Alencar Rodrigues) 
Poder-se-ia discutir se a parcela de juros moratórios fruto de ações judiciais poderia ser utilizada para o pagamento de despesas não-vinculadas, nos termos do julgamento recente contido na ADPF 528/DF, verbis:
 (...) 
3. É inconstitucional o pagamento de honorários advocatícios contratuais com recursos alocados no FUNDEF/FUNDEB, que devem ser utilizados exclusivamente em ações de desenvolvimento e manutenção do ensino. Precedentes
4. A vinculação constitucional em questão não se aplica aos encargos moratórios que podem servir ao pagamento de honorários advocatícios contratuais devidamente ajustados, pois conforme decidido por essa CORTE, "os juros de mora legais têm natureza jurídica autônoma em relação à natureza jurídica da verba em atraso" (RE 855091-RG, Rel. Min. DIAS TOFFOLI, Tribunal Pleno, julgado em 15/3/2021, DJe de 8/4/2021) .
 (STF. ADPF 528/DF, em 22/3/2022. Rel. Min. Alexandre de Moraes) 
No caso concreto, todavia, restou inviabilizada a distinção entre o valor do principal (cuja aplicação seria vinculada) e o valor de juros moratórios, uma vez que a notícia existente nos autos é de que o montante foi integralmente depositado na conta do Município, sem observância da mencionada separação (peça 4, p. 1, item 2) . 
Ademais, ainda que se acolhesse a possibilidade de aplicação desvinculada da parcela de juros moratórios, entendimento que exigiria: a)  a prova do quantum estabelecido como parcela de juros moratórios na esfera judicial, b)  a prova de pagamento de honorários contratuais eventualmente firmados e decotados da parcela não-vinculada, c)  indicação de qual das despesas realizadas do total indicado na peça 13, p. 3-4, itens 8-9 estaria alcançada pelos valores de juros moratórios, não se pode olvidar a existência de irregularidades de natureza autônoma na aplicação do recurso que implicam o julgamento do recurso.
Ou seja, eventual desvinculação da parcela de juros moratórios não desfigura a natureza de recursos sujeitos às regras de Direito Financeiro, não havendo liberdade ao gestor público para pagamento de despesas sem a devida comprovação, conforme será analisado em tópicos subsequentes (defeitos na comprovação da despesa com recursos públicos federais) , mitigando, portanto, a discussão em comento.
Do mérito: da comprovação das despesas realizadas com os recursos do Fundef
Afirma a existência de obrigação de realização de pagamentos à empresa contratada, nos termos do art. 59, parágrafo único, da Lei 8.666/93, devendo ser realizados os pagamentos ainda que a contratação fosse nula, a título de indenização, com vistas a obstar a ocorrência de enriquecimento sem causa.
Entende que o atestamento por parte do engenheiro da execução da obra no valor de R$ 70.793,63, bem como a apresentação de documentos atestando a execução de R$ 154.925,04, deveria importar apenas a devolução das diferenças equivalente a R$ 84.131,41.
Análise
É de se notar que as alegadas obras realizadas pela contratada Salinas Empreendimentos e Construções Ltda. estavam cobertas pelo Termo de Compromisso 128/2013, para execução do programa público denominado "Água Para Todos", com a finalidade de construção de sistemas de abastecimento de água, conforme descrito no acórdão recorrido (itens 29-33 do decisum) .
Não se confundem a obrigação do Município em fazer os pagamentos para empresa contratada com a existência de vinculação dos recursos: os recursos recebidos por força de decisão judicial de complementação do Fundef, por terem uma vinculação às atividades de manutenção e desenvolvimento do ensino, jamais poderiam ser utilizados para a quitação de despesas realizadas pelo Município para execução de obras de abastecimento de água.
Ou seja, do ponto de vista da responsabilidade do ex-Prefeito, bastaria a demonstração da transferência indevida de recursos do Fundef para a conta do Município e a posterior liquidação de despesas com vistas a caracterizar a sua ação dolosa e irregular.
Todavia, ainda restou confirmado no conjunto probatório a inexistência de documentos que comprovassem a própria realização de obras de abastecimento, motivo pelo qual, ainda que se admitisse, ad argumentando tantum, a utilização dos recursos do Fundef, os recursos estariam sendo utilizados para uma obra não adimplida, em violação ao art. 40, XIV, da Lei 8.666/93 c/c art. 63, § 2º, III da Lei 4.320/64:
Lei 8.666/93
Art. 40 (...) 
XIV - condições de pagamento, prevendo:
a) prazo de pagamento não superior a trinta dias, contado a partir da data final do período de adimplemento de cada parcela;
			......
Art. 67. A execução do contrato deverá ser acompanhada e fiscalizada por um representante da Administração especialmente designado, permitida a contratação de terceiros para assisti-lo e subsidiá-lo de informações pertinentes a essa atribuição.
....................
Lei 4.320/64
Art. 63. A liquidação da despesa consiste na verificação do direito adquirido pelo credor tendo por base os títulos e documentos comprobatórios do respectivo crédito.
§ 1° Essa verificação tem por fim apurar:
I - a origem e o objeto do que se deve pagar;
II - a importância exata a pagar;
III - a quem se deve pagar a importância, para extinguir a obrigação.
§ 2º A liquidação da despesa por fornecimentos feitos ou serviços prestados terá por base:
I - o contrato, ajuste ou acôrdo respectivo;
II - a nota de empenho;
III - os comprovantes da entrega de material ou da prestação efetiva do serviço.
Portanto, ao gestor probo não é dada a possibilidade de pagamento de despesas se fiando apenas em declarações do próprio executor da obra, que apenas afirmou, no ano de 2019 (em período posterior ao pagamento realizado) , que os serviços estariam sendo executados (peça 79) . Cuidam-se de pagamentos sem qualquer esteio documental, não havendo atividade do ex-Prefeito no sentido de resguardar a boa e correta aplicação dos recursos públicos, não estando açambarcados pelo art. 59, parágrafo único, da Lei 8.666/93.
Não se pode deixar de apontar o fato de que a obra estava vinculada aos recursos repassados à conta do Termo de Compromisso 128/2013 (Superintendência de Desenvolvimento do Nordeste) , cabendo ao ex-Prefeito fazer pagamentos exclusivamente com os recursos daquele convênio, devendo fazer as diligências necessárias para o levantamento das irregularidades técnicas identificadas na execução daquela avença, não podendo se utilizar de outros recursos públicos federais.
No mesmo sentido, a alegação de ocorrência de enriquecimento sem causa pressuporia a demonstração da execução da obra segundo o acompanhamento realizado por representante da administração (art. 67 da Lei 8.666/93) , com o apontamento de todas as ocorrências durante a execução do contrato (art. 67, § 1º da Lei 8.666/93) , não sendo possível identificar se os registros fotográficos e declarações de terceiros se referem a obra conveniada e contratada com os recursos públicos federais, na forma do Edital e do Contrato firmado.
Assim, o atestamento sumário realizado por terceiro não pode servir como documento de comprovação da correta aplicação dos recursos públicos, obstando a identificação da correlação entre os valores pagos a terceiros, os valores contratados para o serviço de implementação do sistema de aquíferos e a pertinência ao objeto contratado contido no Edital e no Contrato, resultando a condenação do responsável pelo débito integral.
Da dosimetria na aplicação da penalidade de multa e da incidência do princípio da proporcionalidade
Alega o recorrente a necessidade de aplicação do princípio da proporcionalidade na fixação de penalidade de multa, indicando diversos acórdãos do TCU quanto à necessidade de consideração de circunstâncias agravantes e atenuantes nos termos do art. 22, § 2º, do Decreto-Lei 4.657/1942.
Análise
Em se observando que os valores pagos com recursos do Fundef geraram um dano ao erário federal, o fundamento para o julgamento das contas e para aplicação de multa é o art. 57 da Lei 8.443/92 (multa proporcional ao débito) , admitindo a aplicação de pena de multa "de até cem por cento do valor atualizado do dano causado ao Erário".
In casu, o único parâmetro normativo para a aplicação da penalidade de multa é o próprio valor do débito, havendo uma discricionariedade envolvida na fixação dos valores de penalidade de multa, cuja limitação é somente aquela prevista na Lei 8.443/92, sendo que o quantum fixado na decisão compõe o próprio mérito da decisão administrativa, já consideradas a natureza e a gravidade da conduta, com plena observância às disposições da Lei de Introdução às normas do Direito Brasileiro (art. 22) .
Em termos de fixação de penalidades de multa, a regra geral é que "a Lei 8.443/92 e o Regimento Interno deste Tribunal não estabelecem uma fórmula para cálculo de multa, mas sim critérios para a sua fixação, a teor do disposto no art. 58 da Lei 8.443/92, c/c o art. 268 do RI/TCU. Além disso, no âmbito da jurisdição desta Corte, não há que se falar em explicitar quais foram os critérios objetivos e específicos utilizados na dosimetria das sanções impostas, tendo em vista que o TCU não atribui valor específico para cada ocorrência, tampouco vincula o quantum à capacidade econômica ou à condição social do responsável, como ocorre no Direito Penal" (Acórdão 2275/2007-TCU-Plenário) .
CONCLUSÕES
A impossibilidade de utilização dos recursos do Fundef fora das finalidades legais sempre foi o entendimento adotado pelo TCU, inclusive em julgamentos anteriores aos fatos descritos, sendo que a obrigação de utilização dos recursos exclusiva em atividades de manutenção e desenvolvimento da educação básica e à valorização dos profissionais da educação não decorre de decisões do TCU, mas da Constituição Federal e da Lei 9.394/96.
Ainda que os recursos recebidos em função de decisão judicial tivessem natureza reparatória (indenização) , remanesce a necessidade de destinação dos recursos para as atividades previstas em lei, não sendo admissível a utilização dos recursos para pagamento de outras despesas realizadas pelo Município.
Em existindo recursos vinculados para as atividades de educação, a destinação dos recursos para obra de abastecimento de água, coberta por convênio federal, se mostra irregular, especialmente na situação em que inexistem documentos produzidos pela Administração no sentido de comprovar o adimplemento dos serviços contratados, sem exibição dos documentos de acompanhamento da obra.
O julgamento de irregularidade das contas com apuração de débito permite a aplicação de multa proporcional ao débito, nos termos do art. 57 da Lei 8.443/92, devendo a penalidade ser fixada segundo a natureza e a gravidade da conduta, não havendo uma forma pré-fixada em lei para a apuração do valor.
PROPOSTA DE ENCAMINHAMENTO
	Deste modo, submete-se à consideração superior a presente análise do recurso de reconsideração interposto por Antônio Gomes de Sousa, contra o Acórdão 7911/2021-TCU-Primeira Câmara, para propor, com base nos artigos 32 e 33 da Lei 8.443/92, combinados com o art. 285 do RI/TCU, conhecer e negar provimento ao recurso, dando ciência ao recorrente e à Procuradoria da República no Estado do Piauí da decisão que vier a ser adotada.
	É o relatório

Uanderson Ferreira da Silva (OAB/PI 5.456).

Subprocurador-Geral Paulo Soares Bugarin.

TOMADA DE CONTAS ESPECIAL. MUNICÍPIO DE PRATA DO PIAUÍ. MOVIMENTAÇÕES FINANCEIRAS ATÍPICAS, REALIZADAS NO FINAL DO MANDATO DO EX-GESTOR MUNICIPAL. FRAUDES A LICITAÇÃO. PAGAMENTO POR SERVIÇOS NÃO REALIZADOS. CONTAS IRREGULARES DO EXPREFEITO, DA EMPRESA E DE SEUS SÓCIOS. DÉBITO SOLIDÁRIO. MULTAS. RECURSO DE RECONSIDERAÇÃO. CONHECIMENTO. ARGUMENTOS INSUFICIENTES PARA MODIFICAR A DECISÃO RECORRIDA. NÃO PROVIMENTO. NOTIFICAÇÕES.

TOMADA DE CONTAS ESPECIAL (TCE)

Secretaria de Recursos (Serur).

Cuidam os autos de recurso de reconsideração em processo de tomada de contas especial interposto por Antônio Gomes de Sousa contra o Acórdão 12353/2020-TCU-Primeira Câmara (mantido, em sede de embargos de declaração, pelo Acórdão 1732/2021-TCU-Primeira Câmara) , por meio do qual o ex-prefeito do Município de Prata do Piauí/PI teve suas contas julgadas irregulares, com imputação de débito, solidariamente com outros responsáveis, e aplicação de multa.
A condenação decorreu de irregularidades na aplicação de recursos do Fundo de Manutenção e Desenvolvimento do Ensino Fundamental e de Valorização do Magistério (Fundef) recebidos por aquele município em razão de decisão judicial. Tal valor foi empregado na realização de diversas contratações realizadas ao final da gestão do recorrente, o que levou este Tribunal a prolatar o Acórdão 1470/2017-TCU-Plenário, que determinou a instauração de diversos processos de tomadas de contas especiais para apurar os pagamentos então realizados.
A presente TCE trata especificamente do repasse realizado à empresa Salinas Empreendimentos e Construções Ltda. - ME, ocorrido em 14/12/2016, no montante de R$ 154.925,04, para o qual não houve a comprovação da contraprestação dos serviços, tendo ocorrido sem autorização legislativa para a execução das despesas, sendo a referida empresa contratada mediante fraude à licitação e os correspondentes pagamentos operacionalizados mediante movimentação de recursos fora da conta específica dos recursos do Fundef (atual Fundeb) .
Após regularmente citado, o recorrente optou por não apresentar sua defesa, tendo suas contas julgadas irregulares e sendo condenado em débito e multa, na forma da decisão ora combatida.
Em sede de recurso de reconsideração, o responsável alega que: i) a natureza dos recursos recebidos por meio de precatórios do Fundef somente teria sido definida por este Tribunal em 2017, por meio do Acórdão 1824/2017-TCU-Plenário, Relator Min. Walton Alencar Rodrigues, sendo que a aplicação dos recursos objeto destes autos se deu em 2016; ii) existe a obrigação de o município, enquanto contratante, pagar pelos serviços executados, sob pena de enriquecimento sem causa da Administração; e iii) a multa aplicada seria desproporcional à gravidade das condutas imputadas ao responsável, devendo-se considerar circunstâncias agravantes e atenuantes, nos termos do art. 22, § 2º, do Decreto-Lei 4.657/1942 (Lei de Introdução às Normas de Direito Brasileiro - LINDB) .
Os argumentos apresentados pelo recorrente foram integralmente rejeitados pela unidade técnica, a qual propõe seja mantida a decisão recorrida nos exatos termos em que foi prolatada.
O representante do MPTCU, em sua manifestação nestes autos, anuiu às conclusões e aos encaminhamentos propostos pela Serur.
Feita essa breve síntese, passo a decidir.
Adoto como razões de decidir as análises que constaram da instrução da unidade técnica, com os acréscimos que faço a seguir.
Reitero o teor do Despacho de peça 165 para conhecer do presente recurso de reconsideração em face da observância dos requisitos de admissão tratados nos arts. 32, inciso I, e 33 da Lei 8.443/1992, c/c o art. 285 do RITCU.
Quanto à análise dos argumentos apresentados pelo responsável Antônio Gomes de Sousa em sua peça recursal, rejeito a preliminar suscitada acerca da afronta ao princípio da segurança jurídica. Isso porque a vinculação dos valores recebidos por meio de precatórios se refere à complementação de recursos do Fundef (atual Fundeb) , devidos ao município por força de decisão judicial. 
Portanto, a vinculação de tais recursos às finalidades precípuas daquele fundo não foi (e nem poderia ter sido) estabelecida pelo Acórdão 1824/2017-TCU-Plenário. A destinação vinculada dos valores aqui analisados possui previsão constitucional (art. 212-A) e amparo na Lei de Diretrizes e Bases da Educação Nacional (Lei 9.394/96) .
A esse respeito vale transcrever trecho do voto que acompanhou o Acórdão 1824/2017-TCU-Plenário, Relator Min. Walton Alencar Rodrigues:
Afinal, não há regra de hermenêutica que possa justificar a interpretação de lei de modo que produza efeitos opostos ao que ela determina. Tratar-se-ia de brutal contrassenso que cumpre ao exegeta repelir e hostilizar. Pudessem verbas gravadas, constitucionalmente discriminadas, ser aplicadas em diversa finalidade, haveria notável paradoxo, que conteria rasgar a constituição e as leis que tratam das verbas destinadas pelo constituinte à educação.
Ademais, não pode o julgador arvorar-se no papel de legislador e escolher aplicar a lei que gostaria que existisse, a que ache mais justa, de acordo com seus critérios pessoais e idiossincráticos de justiça, ou a que ele redigiria caso lhe fosse facultado escrevê-las, a lege ferenda, desprezando todo o direito objetivo. Cabe ao julgador tão somente aplicar a lei existente ao caso concreto, a lege lata, dentro do contexto e dos princípios constitucionais, na melhor medida do possível, mas sempre respeitando a ordem jurídica em vigor.
Não cabe, pois, ao órgão de controle externo, escolher ou autorizar o emprego de verbas públicas em finalidades outras que as estritamente autorizadas por lei. 
Assim, considerando as notícias de que recursos oriundos dessas complementações já estariam sendo aplicados em destinação diversa, impõe-se agir com a maior presteza e rigor possíveis, para evitar o desbaratamento desses valores em finalidades absolutamente vedadas pela legislação em vigor. (grifo nosso) 
Quanto ao mérito, o recorrente afirma a existência de obrigação de realização de pagamentos à empresa contratada, nos termos do art. 59, parágrafo único, da Lei 8.666/93, devendo ser efetivados os pagamentos ainda que a contratação fosse nula, a título de indenização, com vistas a obstar a ocorrência de enriquecimento sem causa da Administração.
Tal argumento não socorre o responsável, na medida em que não está ao alcance do mérito administrativo desvincular recursos aos quais a lei atribuiu destinação específica e obrigatória. 
Adicionalmente, verificou-se que a mesma obra que originou o débito apurado no presente processo de tomada de contas especial era objeto do Termo de Compromisso 128/2013, celebrado com a Superintendência de Desenvolvimento do Nordeste, o que evidencia a existência de recursos já vinculados à sua execução.
Sobre a comprovação da efetiva execução das obras por parte da contratada, há nos autos apenas um documento produzido por terceiro (peça 79) , estranho à Administração, o que não se alinha ao previsto no art. 67 da lei 8.666/93, que estabelece a obrigatoriedade de que a execução do contrato seja acompanhada e fiscalizada por um representante do órgão/entidade contratante.
Por fim, o recorrente argumenta que a pena de multa que lhe foi aplicada fere o princípio da proporcionalidade, devendo ser consideradas as circunstâncias agravantes e atenuantes, nos termos do art. 22, §2º, do Decreto-Lei 4.657/1942 (Lei de Introdução às Normas do Direito Brasileiro - Lindb) .
Quanto a este aspecto, acolho os pareceres precedentes para reiterar que a gradação da penalidade de multa com base no art. 57 da Lei 8.443/92 não está definida por meio de critérios objetivos, podendo alcançar até cem por cento do valor do débito apurado atualizado. No presente caso concreto, o débito apurado, no valor histórico de R$ 154.925,04, autorizaria o Tribunal a aplicar multa ainda maior do que aquela que de fato foi aplicada, no valor de R$ 60.000,00.
A jurisprudência deste Tribunal é pacífica no sentido de que esta Corte não realiza dosimetria objetiva da multa, comum à aplicação das normas de Direito Penal, e não há rol de agravantes e de atenuantes legalmente reconhecido (Acórdão 60/2021-TCU-Plenário, Relator Min. Benjamin Zymler, Acórdão 3259/2020-TCU-Plenário, Relator Min. André Luís de Carvalho, Acórdão 1308/2018-TCU-Segunda Câmara, Relator Min. Marcos Bemquerer, e Acórdão 174/2018-TCU-Plenário, Relator Min. Augusto Nardes) .
Acrescento ainda que, a despeito de suscitar a aplicação do art. 22, §2º, da Lindb para o caso em exame, o responsável limitou-se a mencionar a norma de forma abstrata, colacionando acórdãos deste Tribunal, sem, contudo, explicitar quais exatamente seriam as circunstâncias práticas e atenuantes a justificarem a diminuição da multa que lhe foi aplicada.
Ante o exposto, voto para que o presente recurso de reconsideração seja conhecido para, no mérito, negar-lhe provimento.  
TCU, Sala das Sessões, em 2 de agosto de 2022.
Ministro VITAL DO RÊGO 
Relator